臺灣高雄地方法院刑事判決　　　　　　　 94年度易字第664號
公　訴　人　臺灣高雄地方法院檢察署檢察官
被　　　告　丙○○
　　　　　　　　　　號5樓
上列被告因偽造文書案件，經檢察官聲請簡易判決處刑（94年度
偵字第4102號），本院認為不得逕以簡易判決處刑（94年度簡字
第1959號），改依通常判決如下：
    主  文
丙○○無罪。
    理  由
一、公訴意旨略以：被告丙○○為以探親名義申請入境之大陸地
    區人民，因欲在臺灣地區工作，惟無法取得工作之許可，竟
    基於共同之犯意聯絡，於民國94年間某日，夥同甲○○（由
    臺灣台南地方法院檢察署另案偵辦中），在不詳處所，由甲
    ○○以不詳方法，偽造「張玲珍」名義之大陸地區配偶工作
    許可證1 張，足以生損害於張玲珍及行政院勞工委員會對大
    陸地區配偶在臺工作管理之正確性，得手後再將該工作證交
    付被告，以供被告出示予不知情之吳義麟而應徵醫院看護工
    之用，嗣於94年2 月5 日8 時40分許，在高雄縣燕巢鄉○○
    村○○路1 號義大醫院Ａ519 號病房內，為警查獲，並扣得
    偽造之大陸地區配偶工作許可證1 張，因認被告涉犯刑法第
    216 條、第212 條之行使偽造特種文書罪嫌。
二、按犯罪事實應依證據認定之，無證據不得認定犯罪事實；又
    不能證明被告犯罪者，應諭知無罪之判決，刑事訴訟法第15
    4 條第2 項及第301 條第1 項分別定有明文。次按，認定不
    利被告之事實，須依積極證據，苟積極證據不足為不利於被
    告事實之認定時，即應為有利於被告之認定，更不必有何有
    利之證據；而所謂「積極證據足以為不利被告事實之認定」
    ，係指據為訴訟上證明之全盤證據資料，在客觀上已達於通
    常一般之人均不致於有所懷疑，而得確信被告確曾犯罪之程
    度，若未達此一程度，而有合理懷疑之存在時，即無從為有
    罪之認定，最高法院30年上字第816 號及76年台上字4986號
    分別著有判例可資參照。另偽造或變造文書之行使，以明知
    為偽造或變造之文書而故意行使為成立要件，若不知該文書
    係屬偽造或變造，縱有行使，亦屬無故意之行為，應不為罪
    ，亦經最高法院19年上字第653 號著有判例可參。
三、本件公訴人認被告丙○○涉有行使偽造私文書罪嫌，無非以
    被告之供述、證人甲○○之證詞、行政院勞工委員會函、照
    片6 幀，以及警方扣得之大陸地區配偶工作許可證彩色影印
    本1 張為其主要論據。
四、訊據被告固不否認於94年2 月1 日，曾出示為警扣得之「張
    玲珍」名義大陸地區配偶工作許可證彩色影印本，向證人吳
    義麟應徵看護工作，並以每日新臺幣（下同）1,500 元之代
    價，受僱在高雄縣燕巢鄉○○村○○路1 號「義大醫院」擔
    任看護證人吳義麟母親即案外人吳孫千之工作，惟矢口否認
    有被訴偽造特種文書及行使偽造特種文書之犯行，辯稱：94
    年1 月30日，證人甲○○在奇美醫院將該「張玲珍」名義之
    大陸地區配偶工作許可證彩色影印本交予伊，表示雇主即證
    人吳義麟要求需有工作許可證，但證人甲○○並未告知伊該
    工作許可證係屬偽造，伊亦不清楚該工作許可證是否係屬偽
    造等語。
五、證據能力方面：
  (一)按被告以外之人於偵查中向檢察官所為之陳述，依刑事訴訟
    法第159 條之1 第2 項之規定，除顯有不可信之情況，固得
    為證據，但因被告以外之人本諸自己對犯罪事實有所見聞所
    為之陳述，在性質上應屬證人，除係未滿16歲之人或因精神
    障礙，不解具結意義及效果者外，依刑事訴訟法第186 條第
    1 項之規定，檢察官於偵查中應命證人具結，若依法應具結
    而未具結，依同法第158 條之3 之規定，應無證據能力。
  (二)本案被告否認證人甲○○於94年2 月25日偵查中所為陳述之
    證據能力，雖證人甲○○當日在檢察官偵訊時所為之陳述，
    符合傳聞法則不得作為證據之例外規定，惟檢察官係以關係
    人身份傳喚甲○○到案，復未依刑事訴訟法第187 條至189
    條之規定，告知甲○○具結之義務，並命其具結，此觀臺灣
    高雄地方法院檢察署94年度偵字第4102號偵查卷所附點名單
    記載甲○○係以關係人之身分應訊，且該次偵訊筆錄並未有
    甲○○之證人結文，即屬明瞭，是證人甲○○於94年2 月25
    日偵訊時所為之陳述，揆諸前揭說明，係依法應具結而未具
    結，應無證據能力。
六、經查：
  (一)被告係大陸地區女子，於93年5 月27日，以團聚名義，入境
    臺灣地區，未經行政院勞工委員會之許可，於94年2 月1 日
    ，以每日1,500 元之價格，受僱於證人吳義麟在「義大醫院
    」負責擔任照顧、看護證人吳義麟母親吳孫千之工作等情，
    業據被告自承在卷，核與證人即雇主吳義麟證述情節相符，
    並有查獲照片8 幀，以及被告大陸地區人民入境臺灣地區許
    可證、流動人口登記聯單各1 紙附卷可稽，而堪認定。
  (二)警方於94年2 月5 日8 時40分許，在高雄縣燕巢鄉○○村○
    ○路1 號「義大醫院」A519號病房內，查獲被告時所扣得之
    「張玲珍」名義大陸地區配偶工作許可證，係屬彩色影印而
    來之影印本，此據證人甲○○於本院證述明確（見本院卷第
    36至37頁、第42頁）。而該大陸地區配偶工作許可證，經送
    行政院勞工委員會鑑定結果，亦僅認定該「張玲珍」名義之
    大陸地區配偶工作許可證，並非該委員會核發之原本或正本
    ，而未認定該大陸地區配偶工作許可證係屬偽造乙節，有行
    政院勞工委員會94年3 月10日勞職外字第0940010136號函、
    同年4 月27日勞職外字第0940019661號函各1 紙在卷可參，
    則該「張玲珍」名義之大陸地區配偶工作許可證彩色影本，
    是否確屬他人所偽造而成，即非無疑。
  (三)又該「張玲珍」名義之大陸地區配偶工作許可證彩色影本，
    係證人甲○○於94年1 月30日，在台南奇美醫院交付予被告
    ，再於同年2 月1 日，由案外人陳憶瑤駕駛汽車搭載被告至
    證人吳義麟住處等情，亦據被告迭於警詢、偵查及本院審理
    中供稱甚明（見警卷第8 頁、偵查卷第12頁、本院卷第19頁
    ），核與證人甲○○證稱：伊係於94年1 月份左右，將張玲
    珍名義之大陸地區配偶工作許可證之影印本交予被告等語相
    符（見本院第36頁）。至於證人甲○○證稱：該大陸地區配
    偶工作許可證係在伊住家交付予被告云云，固與被告供稱：
    係在奇美醫院交付等語不符，惟審酌被告與證人甲○○係被
    告在奇美醫院工作時而認識，此據被告及證人甲○○一致陳
    稱屬實（見警卷第8 頁、本院卷第52頁、第44頁），證人甲
    ○○復自承與被告僅係萍水相逢，彼此並不熟識，被告自無
    可能無端造訪證人甲○○住處，堪認證人甲○○於本院證稱
    ：當日係被告至其住處玩樂、散心，提及想外出工作，伊始
    交付該大陸地區配偶工作許可證等語，與事實不符，而被告
    供稱：伊與證人甲○○僅電話聯繫，該大陸地區配偶工作許
    可證係在奇美醫院交付予伊等語，係屬實情。是縱認該「張
    玲珍」名義之大陸地區配偶工作許可證彩色影本，係屬他人
    所偽造，尚難單憑被告自證人甲○○處受領該大陸地區配偶
    工作許可證之事實，遽認被告曾參與分擔偽造該大陸地區配
    偶工作許可證之行為，或與他人就偽造該大陸地區配偶工作
    許可證具有犯意之聯絡。
  (四)證人甲○○交予被告之「張玲珍」名義大陸地區配偶工作許
    可證，係以彩色影印本，在外觀上本即難以判斷是否係經他
    人所偽造，而該大陸地區配偶工作許可證經送行政院勞工委
    員會鑑定結果，亦僅認定該大陸地區配偶工作許可證非該委
    員會核發之原本或正本，並未認定該大陸地區配偶許可證是
    否係屬偽造，已如前述，則該大陸地區配偶工作許可證，是
    否係經他人所偽造，身為主管機關之行政院勞工委員會尚且
    無法斷定，自難強求身為一般民眾之被告具有辨識該大陸地
    區配偶工作許可證是否係屬偽造之能力，是被告於本院辯稱
    ：伊不清楚該大陸地區配偶工作許可證係遭他人偽造等語（
    見本院第53頁），堪信屬實，再參酌被告於偵查中供稱：該
    大陸地區配偶工作許可證係真的，伊僅係冒名使用等語（見
    偵查卷第12頁），足認被告向證人吳義麟行使該大陸地區配
    偶工作許可證時，主觀上對於該大陸地區配偶工作許可證係
    屬偽造乙節，並無認識，自無行使偽造特種私文書之故意可
    言。
  (五)雖被告於檢察官詰問時，自承稱：伊為應徵看護工作，對於
    該大陸地區配偶工作許可證是真是假均不在意等語（見本院
    卷第51頁），然此亦僅能認定被告對於行使偽造大陸地區配
    偶工作許可證之行為，具有不確定故意。惟因客觀上並無證
    據證明該「張玲珍」名義之大陸地區配偶工作許可證彩色影
    印本，係屬他人所偽造，則被告向證人吳義麟行使該大陸地
    區配偶工作許可證影印本，本即難以刑法第216 條、第212
    條之行使偽造特種私文書罪相繩；且參照前揭判例意旨，偽
    造或變造文書之行使，以明知為偽造或變造之文書而故意行
    使為成立要件，是縱認該大陸地區配偶工作許可證係屬偽造
    ，因被告僅具有不確定故意，而與刑法第216 條、第212 條
    之行使偽造特種文書罪，以直接故意為要件不符，而無法論
    以行使偽造特種文書罪。
  (六)綜上所述，現存之證據，僅能證明被告曾向證人吳義麟行使
    該「張玲珍」名義之大陸地區配偶工作許可證彩色影印本，
    並無證據該大陸地區配偶工作許可證之彩色影印本係屬偽造
    ，縱認該大陸地區配偶工作許可證彩色影印本係屬偽造，亦
    無證據證明被告就該大陸地區配偶工作許可證之製作，與證
    人甲○○具有犯意之聯絡及行為之分擔，更無證據證明被告
    明知該大陸地區配偶工作許可證彩色影印本係屬偽造，此外
    ，公訴人亦未再舉出其他積極證據以資證明被告確有行使偽
    造特種文書之犯行，揆諸前揭判例意旨，現存之證據既然不
    足為不利於被告事實之認定，即應為被告有利之認定，依法
    自應為被告無罪之諭知。
據上論斷，應依刑事訴訟法第452 條、第301 條第1 項，判決如
主文。
本案經檢察官乙○○到庭執行職務。
中　　華　　民　　國　　94　　年　　7 　　月　　11　　日
                  刑事第十一庭  審判長法  官  徐美麗
                                      法　官  鄭詠仁
                                      法　官  高增泓
以上正本證明與原本無異。
如不服本判決，應於判決送達後10日內，向本院提出上訴狀。
中　　華　　民　　國　　94　　年　　7 　　月　　11　　日
                                      書記官  林慧芬
